臺北高等行政法院判決　　　　　　　　　　　　　　　九十二年度訴字第三九二號
　　　　　　　　　　　　　　　.
　　原　　　告　甲○○
　　被　　　告　基隆市政府
　　代　表　人　乙○○市長）.
　　訴訟代理人　丙○○
　　　　　　　　李淑娥
右當事人間因建築法事件，原告不服內政部中華民國九十一年十一月二十一日台內訴
字第○九一○○○七四○八號訴願決定，提起行政訴訟。本院判決如左：
　　主  文
原告之訴駁回。
訴訟費用由原告負擔。
　　事  實
緣原告為坐落基隆市○○區○○路八十四號二樓建築物（下稱系爭建物）之使用人，
系爭建物原核准用途為店舖，惟原告未經申請使用用途變更，擅供資訊休閒服務業（
網咖）使用，前經被告所屬工務局分別於民國（下同）九十年五月二十五日及九十一
年四月二十五日，以（九○）基府工管字第○四四六二九號函及（九一）基府工管字
第○三六六八二號函，分處原告新台幣（下同）六萬元及十二萬元罰鍰，並勒令立即
停止違規使用，如再經發現未停止違規使用者，將依法分處十二萬元及十八萬元罰鍰
。嗣被告所屬聯合稽查小組於九十一年六月十九日赴現場稽查時，查獲現址仍繼續供
資訊休閒業（網咖）使用，被告所屬工務局乃以原告違反建築法第七十三條規定，依
同法第九十條規定，以九十一年八月二日（九一）基府工管字第○七○一七八號函處
原告十八萬元罰鍰，並勒令立即停止違規使用，如再經發現未停止違規使用者，將依
法處二十四萬元罰鍰。原告不服，提起訴願，遭駁回後，遂向本院提起行政訴訟。茲
摘敘兩造訴辯意旨如次：
甲、原告方面：
一、聲明：求為判決訴願決定及原處分均撤銷。
二、陳述：
１、系爭建物之使用用途確實是作店舖使用，原告對此並不爭執。本件原告領有被告
    於八十九年八月三日核發之基建商字第四五五八○號營利事業登記證，所載營業
    項目包括「Ｊ七九九九九○其他娛樂業（利用電腦擷取網際網路供人遊戲、利用
    電腦功能以磁碟、光碟供人遊戲）」之項目，原告於確定可以合法使用後，耗費
    鉅資裝潢店面，才開始營業，被告既已核發營利事業登記證予原告，足證原告應
    係合法經營「哈日族電子科技網路咖啡休閒店」，嗣後被告卻以原告違反建築法
    第七十三條規定為由據以裁罰，洵屬不當，且其罰鍰額度過高，請鈞院考量減輕
    罰鍰額度。
２、參照經濟部九十年三月二十日經（九○）商字第○九○○二○五二一一○號公告
    ，將現行網路咖啡歸類於資訊休閒服務業，其定義內容為「提供場所及電腦設備
    採收費方式，供人透過電腦連線擷取網路上資源或利用電腦功能以磁碟、光碟供
    人使用。」，復參照經濟部九十年十二月二十八日經（九○）商字第○九○○二
    二八四八○○號公告修正資訊休閒業，其定義為「提供特定場所及電腦資訊設備
    以連線方式擷取網路上資源或以磁碟、光碟、硬碟、卡匣等結合電腦裝置，供不
    特定人從事遊戲娛樂、網路交誼之營利事業。」，是於網咖之法令條文未臻明確
    時，倘不能營業，即無須核發營利事業登記證，則原告既領有營利事業登記證，
    且營業項目與上開經濟部公告相符，被告所為處分即有違誤。
乙、被告方面：
一、聲明：求為判決駁回原告之訴，訴訟費用由原告負擔。
二、陳述：
１、系爭建物為二十年以上之老舊建物，僅有四、五樓部分領有使用執照，至於原告
    營業之二樓部分，並無使用執照，但有吳佳平建築師事務所出具之安全報告書，
    其上載有系爭建物之使用用途係作店舖使用，依行為時建築法第七十三條執行要
    點規定，其使用用途核屬Ｇ３類組。有關原告所領營利事業登記證之營業項目包
    含「利用電腦擷取網際網路供人遊戲、利用電腦功能以磁碟或光碟供人遊戲」部
    分，係因當時該用途尚未列入建築法第七十三條規定之組別歸類，嗣經被告以八
    十九年八月八日（八九）基府工管字第○六八九四一號函，將該用途之建築物，
    依建築法第七十三條執行要點歸類為Ｂ１類，並以八十九年十月二十五日（八九
    ）基府工管字第○九五○一七號函，通知原告上開建築用途係屬建築法第七十三
    條執行要點Ｂ１類組，告知其已違反建築法第七十三條後段規定，應立即停止使
    用，並請其於文到一個月辦理用途變更，否則再經被告所屬聯合稽查小組發現未
    停止違規使用或逾期未辦理或不符合規定，即依建築法第九十條規定裁處六至三
    十萬元罰鍰。
２、按「建築物非經領得使用執照，不准接水、接電或申請營業登記及使用；非經領
    得變更使用執照，不得變更其使用。」、「違反第七十三條後段規定擅自變更使
    用者，處建築物所有權人或使用人新台幣六萬元以上三十萬元以下罰鍰，並勒令
    停止使用。得以補辦手續者，令其限期補辦手續，不停止使用或逾期不補辦者得
    連續處罰。」建築法七十三條及第九十條第一項定有明文。原告擅自變更系爭建
    物之使用用途，前經被告以八十九年十月二十五日（八九）基府工管字第○九五
    ○一七號函知原告於文到一個月辦理用途變更等，並檢附建築法第九十條等規定
    全文供參。
３、被告所屬聯查稽查小組前於九十年四月十二日實施稽查，發現系爭建物違規供資
    訊休閒服務業使用，經被告所屬工務局以該建物之使用人（即原告）違反建築法
    第七十三條及第九十條規定，以九十年五月二十五日（九○）基府工管字第○四
    四六二九號函處原告六萬元罰鍰，並勒令立即停止資訊休閒服務業務之違規使用
    ，倘再經發現未停止違規使用，將依法處十二萬元罰鍰，原告對此並未提起行政
    救濟。嗣被告所屬稽查小組於九十一年三月二十七日實施稽查，發現系爭建物違
    規供資訊休閒業使用，與原核准用途不符，有違建築法規定，經被告所屬工務局
    以九十一年四月二十五日（九一）基府工管字第○三六六八二號函處原告十二萬
    元罰鍰，並勒令立即停止使用，倘再經發現未停止違規使用，將依法處十八萬元
    罰鍰。
４、其後，被告所屬聯合稽查小組於九十一年六月十九日實施稽查，查獲系爭建物仍
    繼續經營資訊休閒業使用，未依規定停止使用，經被告所屬工務局再以原告違反
    建築法七十三條及第九十條規定，以九十一年八月二日（九一）基府工管字第○
    七○一七八號函處原告十八萬元罰鍰，並勒令立即停止使用，如再經發現未停止
    違規使用，將依法處二十四萬元罰鍰。從而，原告未依法申請系爭建物之使用用
    途變更，擅自經營資訊休閒服務業，違反建築法第七十三條及第九十條規定，且
    前經被告八十九年十月二十五日（八九）基府工管字第○九五○一七號函，通知
    其限期辦理用途變更在案，故被告依法連續處罰，並無不當。
５、有關營利事業登記證之發證部分，被告所屬建管單位之審核意見，係以系爭建物
    業經建築師出具安全報告書，結構安全無虞，合於建築法相關規定，故同意其作
    「店舖」使用，至於其實際經營何種行業，核屬商業登記法之問題，與本件被告
    係依建築法相關規定所為之處分，要屬二事。
　　理  由
一、按「建築物．．非經領得變更使用執照，不得變更其使用。」、「違反第七十三
    條後段規定擅自變更使用者，處建築物所有權人或使用人新台幣六萬元以上三十
    萬元以下罰鍰，並勒令停止使用。得以補辦手續者，令其限期補辦手續，不停止
    使用或逾期不補辦者得連續處罰。」行為時建築法第七十三條後段及第九十條第
    一項定有明文。次按「依本法條規定，建築物非經領得變更使用執照，不得變更
    其使用。建築物使用應按其使用強度及危險指標分類、分組，如附表一。附表一
    未例舉之使用項目，由直轄市、縣（市）主管建築機關依使用類組定義認定之，
    並定期每季報請中央主管建築機關備查。」、「附表一、建築物使用分類：．．
    Ｂ類（商業類）：．．組別：Ｂ—１（供娛樂消費，處封閉或半封閉場所；使用
    項目例舉：夜總會、酒家、理容院、ＫＴＶ、ＭＴＶ、公共浴室、三溫暖、茶室
    ）．．Ｇ類（辦公、服務類）：．．組別：Ｇ—３（供一般門診、零售、日常服
    務之場所；使用項目例舉：一般診所、衛生所、店舖〈零售〉、理髮、按摩、美
    容院）」復分別為行為時建築法第七十三條執行要點第一點及附表一所規定。又
    被告依行為時建築法第七十三條執行要點，於八十九年八月八日以（八九）基府
    工管字第○六八九四一號函規定：「為利用電視遊樂器提供卡匣供人操作娛樂及
    利用電腦功能以磁碟光碟供人遊戲娛樂或以電腦擷取網際網路供人遊戲之建築物
    用途，依建築法第七十三條執行要點，本府予以歸類為Ｂ１類，並依其相關法令
    規定辦理審查。」。
二、本件系爭基隆市○○區○○路八十四號二樓建築物，係早期老舊建物，由吳佳平
    建築師事務所於八十九年七月十五日出具安全報告書，將該建物之使用用途作為
    店舖使用，此為兩造所不爭，並有該安全報告書影本附本院卷為憑，惟原告未經
    領得變更使用執照，擅自變更使用為資訊休閒業，經被告所屬聯合稽查小組於九
    十一年六月十九日實施檢查時發現上情，有檢（複）查紀錄表影本附本院卷可稽
    ，自堪信為真實。
三、經查，系爭建物之核准用途為店舖，其建築物使用分類為Ｇ—３類組，而原告於
    系爭建物實際經營資訊休閒業，其建築物使用分類則為Ｂ—１類組。是原告已屬
    擅自跨類組變更使用系爭建物，其未經許可變更使用，被告自得依法裁處罰鍰，
    並勒令停止使用。
四、原告主張其領有被告核發之營利事業登記證，營業項目包括「其他娛樂業（利用
    電腦擷取網際網路供人遊戲、利用電腦功能以磁碟、光碟供人遊戲）」之項目，
    與經濟部公告之資訊休閒服務業或資訊休閒業之定義相符，應係合法經營「哈日
    族電子科技網路咖啡休閒店」，被告以原告違反建築法第七十三條規定為由據以
    裁罰，洵屬不當，且其罰鍰額度過高（詳如事實欄所載）云云。惟查：
１、本件被告據為處罰原告者，乃原告未經領得變更使用執照而變更建築物使用之行
    為，此與原告所領營利事業登記證上載營業項目為何，要屬二事。而依本院卷附
    「基隆市政府營利事業登記案件聯合作業審查表」（營利事業登記申請統一編號
    ：00000000），其上記載「依所附信義地政事務所6.崙謄字第○○
    八○○一號建物登記謄本所載本市○○路八十四號二樓建築完成日期為民國年
    ，經吳佳平建築師出具結構安全證明書指出上開門牌二樓變更作店舖使用，結構
    安全無虞尚符，故同意上開門牌二樓作店舖使用。」等語，並未同意原告將系爭
    建物之使用用途變更為資訊休閒業，據此，原告領有包括「其他娛樂業（利用電
    腦擷取網際網路供人遊戲、利用電腦功能以磁碟、光碟供人遊戲）」營業項目之
    營利事業登記證，其是否適法，核屬另案營利事業登記證之核發是否妥適之問題
    ，不能執此認為系爭建物已經領得變更使用執照而得作為資訊休閒業之使用。
２、被告查得原告將系爭建物實際作為資訊休閒業之使用時，並未立即加以處罰，而
    係以八十九年十月二十五日（八九）基府工管字第○九五○一七號函，通知原告
    系爭建物之建築用途係屬建築法第七十三條執行要點Ｂ１類組之用途，並告知其
    已違反建築法第七十三條後段規定，應立即停止使用，並請其於文到一個月辦理
    用途變更，否則再經被告所屬聯合稽查小組發現未停止違規使用或逾期未辦理或
    不符合規定，則依建築法第九十條規定處六萬至三十萬元罰鍰。詎被告所屬聯查
    稽查小組前於九十年四月十二日、九十一年三月二十七日實施稽查時，發現系爭
    建物仍然違規供資訊休閒業使用，被告乃分別以九十年五月二十五日（九○）基
    府工管字第○四四六二九號函及九十一年四月二十五日（九一）基府工管字第○
    三六六八二號函，分處系爭建物之使用人即原告六萬元及十二萬元罰鍰，並勒令
    立即停止違規使用，如再經發現未停止違規使用者，將依法分處十二萬元及十八
    萬元罰鍰（原告對此，並未提起行政救濟）。嗣被告所屬聯合稽查小組於九十一
    年六月十九日赴現場稽查時，查獲現址仍繼續供資訊休閒業（網咖）使用，被告
    所屬工務局乃以本件九十一年八月二日（九一）基府工管字第○七○一七八號函
    ，處系爭建物之使用人即原告十八萬元罰鍰，並勒令立即停止違規使用，如再經
    發現未停止違規使用者，將依法處二十四萬元罰鍰，經核於法並無違誤，且符合
    被告八十七年七月十四日八七基府工管字第○六七三○四號函修正之「基隆市建
    築物公共安全之構造與設備檢查作業程序」所訂裁罰基準，並無裁量逾越或裁量
    濫用之違法。
五、綜上所述，本件原告未經領得變更使用執照而擅自變更建築物之使用，其違規事
    證明確，被告裁處原告十八萬元罰鍰並勒令立即停止違規使用，徵諸首開規定，
    洵屬有據，訴願決定予以維持，亦無不合。原告猶執前詞，聲明撤銷，為無理由
    ，應予駁回。
據上論結，本件原告之訴為無理由，爰依行政訴訟法第九十八條第三項前段，判決如
主文。
中　　華　　民　　國　　九十三　　　年　　　一　　　月　　 　 八  　　　日
                             臺 北 高 等 行 政 法 院  第 六 庭
                                         審 判 長 法  官　林樹埔
         　　　　　　　　　　　　　　　　　　　　 法　官　胡方新
         　　　　　　　　　　　　　　　　　　　　 法　官　曹瑞卿
右為正本係照原本作成。
如不服本判決，應於送達後二十日內，向本院提出上訴狀並表明上訴理由，如於本判
決宣示後送達前提起上訴者，應於判決送達後二十日內補提上訴理由書（須按他造人
數附繕本）。
中　　華　　民　　國　　九十三　　　年　　　一　　　月　　 　 八  　　　日
             　　　　　　　　 　　　　     　     書記官  方偉皓
